【裁判字號】    92,判,659
【裁判日期】    920529
【裁判案由】    水污染防治法
【裁判全文】
最  高  行  政  法  院  判  決                    九十二年度判字第六五九號
    再 審原 告  翁財記食品股份有限公司
    代  表  人  甲○○
    再 審被 告  桃園縣政府
    代  表  人  朱立倫
右當事人間因水污染防治法事件，再審原告對本院中華民國八十九年六月二日八十九
年度判字第○一七八○號判決提起再審之訴。本院判決如左：
    主  文
再審之訴駁回。
再審訴訟費用由再審原告負擔。
    事  實
緣再審原告從事食品製造業，經再審被告於民國（下同）八十七年四月二十九日派員
前往稽查採樣，檢驗結果懸浮固體一三二毫克＼公升、化學需氧量八○○毫克＼公升
、生化需氧量四九八毫升＼公升，均不符合放流水標準，違反水污染防治法第七條第
一項規定，再審被告乃依同法第三十八條裁處新臺幣（下同）六萬元罰鍰並限期於八
十七年八月十八日前改善完妥。嗣再審被告復於八十七年五月二日再度派員稽查於排
放管線末端採樣，檢驗結果氫離子濃度指數五．五、生化需氧量五七四三毫升＼公升
，未符合放流水標準，違反水污染防治法第七條第一項規定，乃依同法第三十八條裁
處六萬元罰鍰。另發現再審原告未取得排放許可證而排放廢水、違反水污染防治法第
十四條第一項規定，依同法第四十二條規定裁處六萬元罰鍰；且發現再審原告未設置
累計型流量計、繞流廢水由未經主管機關許可之放流口排放（事業水污染防治措施及
排放廢（污）水管理辦法第五十五條第三款、第五十二條及第五十四條第一項），違
反水污染防治法第十八條規定，依同法第四十三條裁處六萬元罰鍰，並限期於八十七
年八月十八日前改善完妥，合計共處二十四萬元罰鍰。再審原告不服上述四件處分，
循序提起行政訴訟，經本院以八十九年度判字第一七八○號判決（下稱原判決）駁回
其訴，再審原告以原判決適用法規顯有錯誤為由，提起本件再審之訴。茲摘兩造訴
辯意旨如次：
再審原告起訴意旨略謂：一、依原判決所認定之事實：（一）自來水用水量八十七年
五、六月為五二八立方公尺（每日八．六立方公尺），此自來水用水量未包含括四五
○、五四五號之用水量。（二）四五○、四五四號為使用地下水，八十七年五月十六
、二十六日每日用水量曾達二十立方公尺。二、準此，則（一）所謂每日平均自來水
用水量八．六立方公尺，應是指四五二號房屋之用水，而非再審原告工廠（四五○．
四五四號）之實際用水，四五○、四五四號之使用水為地下水，而非自來水，則每日
用水八．六立方公尺之用水量不應計算在四五○、四五四號之用水量內。（二）四五
○、四五四號建物，八十七年五月十六、二十六日每日用水量（地下水）曾達二十立
方公尺，則二十立方公尺為其最大日用水量，其最大日用水量不應再加上四五二之八
．六立方公尺。（三）易言之，四五二號每日最大用水量為八．六立方公尺，而四五
○、四五四號每日最大用水量為二十立方公尺。三、再審原告設籍四五四號，工廠設
籍四五○號，依前開說明再審原告最大日用水量僅有二十立方公尺，其廢水量以用水
量之百分之八十六計算，最大日廢水量最多僅十七．二立方公尺。四、依據八十二年
四月十日（八十七）環署水字第一三八二九號函公告水污染防治法第二條第七款事業
之分類，定義及其他中央主管機關指定之事業，載有「一、工廠、礦場分類及其定義
詳列如左：（十二）食品業：從事食品原料各種處以製造食品之事業，設計或實際已
達最大日廢水產生量在二十立方公尺（公噸＼日）以上者。」，再審原告工廠最大日
廢水量依前開說明只有一七．二立方公尺，自非水污染防治法之適用對象，原判決適
用法規顯有違誤。五、再審原告設籍桃園市○○○路四五四號，工廠設籍四五○號，
廠區未含四五二號，惟原判決卻率以認定再審原告工廠廠區範圍涵蓋四五○、四五二
、四五四號，認事用法亦有違誤。綜上所述，請廢棄原判決，撤銷原處分及一再訴願
決定等語。
再審被告答辯意旨略謂：一、再審原告經營範圍含蓋：四五○、四五二、四五四號，
水量記錄已達到水污染防治法管制之事業定義，再審被告依法管制於法有據，含再審
原告矯飾之詞，以切割門號作為訴願理由應為卸責之詞，再者，經查行政院環境保護
署八十四年五月八日環署水字第一九三六五號函說明二釋示關於生活污水若與作業
、洩放、未接觸冷卻水、逕流等廢水完全分流收集，則不屬事業廢水。若未完成分流
收集，則合併於事業廢水量計算，再審原告於八十七年八月十八日之改善完成報告書
即已載述：「因部份生活污水不慎流．．．」，即顯示該廠生活污水、廢水並未完全
分流收集，故再審被告核算之水量（含污水）依法應可列入為水污染防治法管制之對
象。二、審視全案，再審原告先以不實之文書資料函報廢（污）水處理設施功能檢測
報告書（宣稱其製程水為使用自來水），實際製程水源確是以井水為主自來水為輔，
再審原告反反覆覆顛倒事實，實在有失企業之誠實精神。綜上所述，請判決駁回再審
原告之訴等語。
    理  由
一、按行政訴訟當事人對本院之判決提起再審之訴，必須具有行政訴訟法第二百七十
    三條第一項（即修正前行政訴訟法第二十八條）所列各款情形之一者，始得為之
    ，而該條第一款所謂適用法規顯有錯誤者，係指原判決所適用之法規與該案應適
    用之現行法規相違背，或與解釋判例有所牴觸者而言，至於法律上見解之歧異，
    再審原告對之縱有爭執，要難謂為適用法規錯誤，而據為再審理由。又按「事業
    ．．．排放廢（污）水於地面水體者，應符合放流水標準。」「事業排放廢（污
    ）水於地面水體者，應向省（市）主管機關申請，經審查登記，發給排放許可證
    後，始得排放廢（污）水。」「事業水污染防治措施及排放廢（污）水管理辦法
    ，由中央主管機關會商相關目的事業主管機關定之。」「事業．．．排放廢（污
    ）水，違反第七條第一項規定者，處新台幣六萬元以上六十萬元以下罰鍰，並通
    知限期改善．．．。」「違反第十四條第一項．．．規定者，處新台幣六萬元以
    上六十萬元以下罰鍰，並通知限期補正，屆期仍未補正，按次處罰。」「違反第
    十八條所定辦法者，處新台幣六萬元以上六十萬元以下罰鍰，並通知限期補正或
    改善．．．。」行為時水污染防治法第七條第一項、第十四條第一項、第十八條
    、第三十八條、第四十二條及第四十三條分別定有明文。又「廢污水之排放應以
    主管機關許可之放流口排放。」、「廢（污）水不得繞流排測放流水量。．．．
    」分別為事業水污染防治措施及排放廢（污）水管理辦法第五十二條、第五十四
    條第一項及第五十五條第三款規定。又依放流水標準第三條規定：「自民國八十
    七年一月一日起施行之放流水標準，其水質項目及限值如下表．．．事業氫離子
    濃度指數六．○、九．○。食品製造業：生化需氧量三○毫克＼公升、化學需氧
    量一○○毫克＼公升、懸浮固體三○毫克＼公升」。本件再審原告從事食品製造
    業，經再審被告於八十七年四月二十九日派員前往稽查採樣，檢驗結果懸浮固體
    一三二毫克＼公升、化學需氧量八○○毫克＼公升、生化需氧量四九八毫克＼公
    升，均不符合放流水標準，乃裁處六萬元罰鍰，並限期於八十七年八月十八日前
    改善完妥。嗣再審被告復於八十七年五月二日再度派員稽查於排放管線末端採樣
    ，檢驗結果氫離子濃度指數五．五、生化需氧量五七四三毫克＼公升，未符合放
    流水標準。另發現再審原告未取得排放許可證而排放廢水，且未設置累計型流量
    計、繞流廢水由未經主管機關許可放流口排放，各處六萬元罰鍰，並限期於八十
    七年八月十八日前改善完妥，合計共處二十四萬元罰鍰在案。
二、原判決係以：(一)、依再審原告提供之深井用水紀錄與自來水公司提供之用水紀錄
    及再審被告實際查估情形為，原告使用地下水，八十七年五月十六日、二十六日
    等多日每日井水用水量均達二十立方公尺；又八十七年五、六月二個月之自來水
    用水量約為五二八立方公尺，平均日用水量為八．六立方公尺，合併井水及自來
    水之平均日用水量為二十八．六立方公尺，再參照原告所申報之廢（污）水處理
    設施功能檢測紀錄報告，其廢水產生量以用水量百分之八十六計算，即日廢水產
    生量為二十四．六立方公尺，已達最大日廢水產生量二十立方公尺以上，況再審
    原告之工廠廠區範圍含桃園市○○○路四五○、四五二、四五四號，上開自來水
    部分尚未包括四五○號、四五四號，再審原告所主張其公司設址桃園市○○○路
    四五四號，再審原告之工廠設址同市○○○路四五○號，再審被告將再審原告公
    司與工廠二處用水量合計認已達最大日廢水產生量二十立方公尺以上，惟若單就
    再審原告之工廠用水量計算根本未達最大日廢水產生量二十立方公尺，自非水污
    染防治法之適用對象之詞，為不足採。(二)、再審原告無排放許可證，自無再審被
    告許可之放流口。惟再審被告就發現再審原告八十七年五月二日未設置流量計、
    廢水繞流排放由未經主管機關許可之放流口排放等三項違規事實，僅裁處一張六
    萬元罰鍰處分，而其中未設置累計型流量計及廢水繞流排放二項違規事實明確，
    故再審被告依行為時水污染防治法第十八條及第四十三條裁處六萬元罰鍰之處分
    ，仍屬有據。本件再審被告之四件處分書合計共處二十四萬元之罰鍰，洵無違誤
    等理由，因而駁回其訴，對再審原告所主張各點何以不採，已詳加論述，認事用
    法均妥適，與該案應適用之現行法規、解釋、判例並無相違背或有所牴觸，再審
    原告仍執前詞，再審意旨主張其最大日廢水量最多僅十七點二立方公尺，非水污
    染防治法適用對象，指摘原判決適用法規顯有錯誤之詞，尚不足採，應認其再審
    之訴為無理由，予以駁回。
據上論結，本件再審之訴為無理由，爰依行政訴訟法施行法第二條、第三條、行政訴
訟法第二百七十八條第二項、第九十八條第三項前段，判決如主文。
中    華    民    國    九十二      年      五        月    二十九      日
                    最 高 行 政 法 院  第 二 庭
                                審 判 長 法  官      陳  石  獅
                                         法  官      劉  鑫  楨
                                         法  官      彭  鳳  至
                                         法  官      高  啟  燦
                                         法  官      黃  合  文
右  正  本  證  明  與  原  本  無  異
                                         法院書記官  蘇  金  全
中    華    民    國    九十二      年      六        月      五        日


司法院資訊處製作；財團法人民間司法改革基金會備份。
